臺灣高等法院臺南分院刑事判決　　　　 96年度上訴字第764號
上　訴　人　臺灣雲林地方法院檢察署檢察官
被　　　告　甲○○
上列上訴人因被告違反公職人員選舉罷免法案件，不服臺灣雲林
地方法院95年度訴字第640號中華民國96年5月29日第一審判決（
起訴案號：臺灣雲林地方法院檢察署94年度選偵字第17號），提
起上訴，本院判決如下：
    主  文
上訴駁回。
    理  由
一、公訴意旨略以：被告甲○○因與告訴人即雲林縣莿桐鄉鄉長
    候選人乙○○間有金錢借貸糾紛，竟意圖使乙○○不當選，
    於民國94年10月至11月間，在雲林縣斗六市印製多份宣傳單
    ，敘述足以毀損乙○○名譽之不實事項等文字，其內容略以
    ：(一)「莿桐鄉鄉長候選人乙○○，可惡！欠錢不還」、(二)「
    拆破乙○○的肖鬼仔殼，看清乙○○的真面目！欠錢不還偽
    君子，賊卡惡人真小人，民進黨的敗類，拜託你不要在丟民
    進黨的面子啊！」、(三)「可惡！乙○○，欠錢不還、設賭害
    人、販毒維生、黑道漂白」等數種版本，多次利用夜間在雲
    林縣莿桐鄉選區內，四處廣為傳播，足生損害於乙○○，因
    認被告涉犯公職人員選舉罷免法第92條誹謗罪嫌云云。
二、按犯罪事實應依證據認定之，無證據不得認定犯罪事實，不
    能證明被告犯罪者，應諭知無罪之判決，刑事訴訟法第154
    條第2 項、第301 條第1 項分別定有明文。又刑事訴訟法第
    161 條第1 項規定：檢察官就被告犯罪事實，應負舉證責任
    ，並指出證明之方法。因此，檢察官對於起訴之犯罪事實，
    應負提出證據及說服之實質舉證責任。倘其所提出之證據，
    不足為被告有罪之積極證明，或其指出證明之方法，無從說
    服法院以形成被告有罪之心證，基於無罪推定之原則，自應
    為被告無罪判決之諭知，最高法院92年臺上字第128 號判例
    可資參照。
三、公訴人認被告涉有上開犯嫌，無非以被告警詢、檢察官訊問
    及原審審理之供述、告訴人乙○○警詢、檢察官訊問之指述
    ，及告訴人莿桐鄉農會交易明細表一份、告訴人之妻張秋蜜
    莿桐郵局客戶歷史交易清單3份、扣案宣傳單1包、被告住處
    電腦內所列印出之宣傳單2張（警卷第38、40頁）等為其論
    據。
四、訊據被告固坦承有印製事實欄一、(一)、(二)版本之宣傳單並散
    布之事實，惟堅詞否認有何意圖使候選人不當選，以文字傳
    播不實之事之犯行，辯稱：其僅為要回告訴人積欠之借款
    ，並無使告訴人不當選之意圖；告訴人確於86年12月3日
    向其借款新臺幣（下同）2,000,000元，當時其自前開臺南
    縣新營市農會存摺中提領現金後，與綽號「小菁」之丙○○
    一同交予告訴人，告訴人並於87年6月1日由告訴人之妻張秋
    蜜電匯200,000元，惟其餘款項均未返還，雙方確有金錢借
    貸，其所印製事實欄一、(一)、(二)宣傳單內容屬實，並無傳播
    不實之事。事實欄一、(三)之宣傳單並非其所製作等語，並
    提出被告臺南縣新營市農會之存摺影本為證。
五、經查：
(一)、被告與告訴人前分別為女子青年商會會員、青年商會會員，
    彼此認識1、20年，告訴人於94年10月、11月間為雲林縣莿
    桐鄉鄉長候選人，其妻為張秋蜜；被告臺南縣新營市農會之
    存摺影本內，於86年12月3日有臨櫃提領現金2,000,000元、
    87年6月1日有張秋蜜以電匯方式將200,000元存入等紀錄；
    又被告於94年10、11月間，在其雲林縣斗六市○○路286號
    住處內，由其不知情之女兒代為繕打如警卷第38至43頁之宣
    傳單共6版，其中第38頁之「可惡！莿桐鄉鄉長候選人乙○○，欠錢不還，受害者：甲○○，鄉親求證電話：0000-000
    000」（即事實欄一、(一)）、第41頁之「黑函嗎？不是，是
    真相！莿桐鄉鄉長候選人—乙○○先生最近來電，表示他看
    到黑函，本人回答：是真相就不是黑函！乙○○先生出言警
    告：文的、武的、軟的、硬的，要我儘管使出來，他都不怕
    。鄉親們，你看這是不是俗語說的賊卡惡人？知過能改，善
    莫大焉，請乙○○先生面對現實，早點覺醒吧！只要欠錢還
    錢，表示誠意，萬事皆休。鄉親們及本人都會原諒你的，謝
    謝鄉親來電關心，受害人：甲○○，求證真相電話：0000
    -000000」、第40頁之「拆破乙○○的肖鬼仔殼、看清乙○○的真面目！欠錢不還偽君子，賊卡惡人真小人，黑函嗎？
    不是，是真相！莿桐鄉鄉長候選人—乙○○先生最近來電，
    民進黨的敗類，拜託你不要再丟民進黨的面子啊！乙○○先
    生說：代表哪凍選，錢馬上全數奉還。已經過了8年，如今
    已經欲選鄉長啊，2,000,000元應該也要還了吧？賣擱說謊
    話，拿出誠意來解決！拜託，賣擱打電話，恐嚇我了，下次
    見面，就讓媒體記者來揭發真相，乎鄉親們瞭解，受害人：
    甲○○（我親自簽名）求證真相電話：0000-000000 」（即
    事實欄一、(二)）均有印製數百份，於前開時間在雲林縣莿桐
    鄉境內散布，至其餘3版並未印製或散布；經雲林縣警察局
    斗六分局至被告住處檢視，並自被告電腦內上開6版檔案印
    製附於警卷第38頁至43頁及複製成磁片扣案之事實，業據被
    告供述明確，核與告訴人檢察官訊問指述情節相符，並有被
    告前開臺南縣新營市農會之存摺影本1份、警卷第38 至43頁
    自被告上開住處電腦檔案輸出之6版宣傳單、全戶戶籍資料
    查詢結果1份等附卷可考，堪信為真。
(二)、就被告與告訴人間有無金錢借貸關係存在，其傳播之事實欄
    一、(一)、(二)宣傳單內容有無不實部分：
    1.告訴人前於94年10月31日警詢中稱與被告素不相識，彼此
      並無恩怨，嗣於95年3月28日檢察官訊問時改稱彼此認識1
      、20年，前後敘述情狀差異甚大，故告訴人於警詢中所稱
      與被告素不相識，彼此並無恩怨等語，已與事實不符。
    2.又查86年12月間被告與證人丙○○一同至新營市農會領二
      百萬元後同往雲林縣斗六市拿給告訴人乙○○等情，業據
      證人丙○○於本院審理中結證明確，並有被告臺南縣新營
      市農會86年12月3日臨櫃提領現金2,000,000元及87年6月1
      日有告訴人妻張秋蜜以電匯方式將200,000元存入紀錄等
      之存摺影本在卷足憑，若告訴人與被告素不相識，何以被
      告於86年12月3日臨櫃提領現金2,000,000元交予告訴人，
      而告訴人配偶張秋蜜又何以於87年6月1日將二佰萬元電匯
      予被告，是故告訴人於94年10月31日警詢中稱與被告素不
      相識，彼此並無恩怨等語，顯與事實不符，無足採信。從
      而被告所辯告訴人於86年12月3日向其借款2,000,000元，
      除於87年6月1日由告訴人之妻張秋蜜電匯200,000元給被
      告之外，其餘款項均未返還等語，確非無端捏造，則被告
      製作事實欄一、(一)、(二)傳單內所指摘之事項，是否如公訴
      人所認為之不實，顯非無疑。
    3.至被告於事實欄一、(二)宣傳單內關於「賊卡惡人」、「肖
      鬼仔殼」、「真小人」、「敗類」等用語部分：
      (1)按刑法第310條誹謗罪之成立，必須意圖散布於眾，而
        指摘或傳述足以毀損他人名譽之具體事實，尚僅抽象的
        公然為謾罵或嘲弄，並未指摘具體事實，則屬刑法第
        309條第1項公然侮辱罪範疇，最高法院86年度臺上字第
        6920號判決意旨可資參照。
      (2)觀諸被告事實欄一、(二)之宣傳單內，固有使用「賊卡惡
        人真小人」、「肖鬼仔殼」、「敗類」等，看似可能貶
        抑人格之用語，惟細繹前開宣傳單內容，主要重點在敘
        述其與告訴人間2,000,000元金錢糾紛，歷經8年告訴人
        數次選舉一再答應返還卻屢次拖欠之始末，並因有感於
        一再上當、被敷衍，而認告訴人表裡不一，乃使用上開
        意義近似之用語表達心中之不滿，並發洩怨氣，核屬其
        個人對告訴人之評價，並其主要目的在敘明雙方金錢糾
        紛，欲以此方式使告訴人還錢，此觀被告各版宣傳單均
        一再言及上情至明，故其並非藉此抽象地公然謾罵或嘲
        弄被告，整體觀之亦清楚敘明具體事實經過，而與公然
        侮辱有間，附此說明。
(三)、就被告有無製作事實欄一、(三)之宣傳單部分：
      1.經原審勘驗扣案之告訴人提供之宣傳單1大包，勘驗結
        果如下：
        (1)傳單分有4種，各影印1份附在審理筆錄後方。
        (2)附件一（即事實欄一、(三)）的傳單，有3 張，白紙黑
          字。
        (3)附件二（即事實欄一、(一)）的傳單，有22張，白紙黑
          字。
        (4)附件三（即警卷第41頁）的傳單，有11張，白紙黑字
          。
        (5)附件四（即事實欄一、(二)）的傳單，白底黑字的有25
          張，黃底黑字的115 張。
      2.查被告於94年11月18日檢察官訊問時供稱：「卷附所有
        文件（前開1 至6 版）都是我主動提供給警察。因他（
        指告訴人）報警時有提出1 份不是我寫的文宣，內容說
        ：『乙○○設賭害人、販毒』等相關字眼意圖栽贓，所
        以我才提供這些文宣。」並經警在其住處電腦確實發覺
        包含附件二至附件四部分之共6 版電腦檔案，並拷貝成
        磁片並輸出列印附卷，惟其中確實查無告訴人所提出附
        件一即事實欄一、(三)「可惡！乙○○，欠錢不還、設賭
        害人、販毒維生、黑道漂白」之宣傳單。
      3.又觀諸被告承認為其製作之之6版宣傳單，內容集中於
        控訴告訴人欠錢2,000,000元，8年來推託不還等情，此
        亦為被告歷於警詢、檢察官訊問、本院及審理時一再強
        調者，並未涉及其他部分，且扣得之張數亦少則11張，
        多者甚達115張之譜。惟細繹告訴人提供之附件一即事
        實欄一、(三)「可惡！乙○○，欠錢不還、設賭害人、販
        毒維生、黑道漂白」之宣傳單，除「欠錢不還」外，尚
        旁及其他各版宣傳單均無之「設賭害人、販毒維生、黑
        道漂白」等內容，且張數亦僅有3張，數量較之「欠錢
        不還」之其他宣傳單相較為少，而有顯著之不同。
      4.再者附件一即事實欄一、(三)之宣傳單3張均以電腦繕打
        製作，無從辨認筆跡及出處，縱其上列有被告之名，亦
        難僅憑此逕行認定即被告所製作及傳播。
六、綜上所述，憑卷內現存證據，被告與告訴人間確有金錢往來
    之事實，則事實欄一、(一)、(二)之宣傳單內容並無不實，且不
    涉公然侮辱；又事實欄一、(三)之宣傳單因數量過少、內容與
    其他宣傳單有顯著差異且未於被告住處電腦檔案中所發現，
    無從認定係被告所製作及傳播，尚與公職人員選舉罷免法第
    92 條 所定構成要件有間，從而公訴人所提出之證據，或其
    指出證明之方法，未能使本院之心證達到確信其為真實之程
    度，就被告是否涉犯本件犯行，仍有合理懷疑之存在，原審
    經審理後，以查無積極之事證足資證明被告有前揭犯行，因
    予諭知被告無罪之判決核無不合。檢察官上訴意旨引用告訴
    人書狀仍執前詞指摘原判決不當為無理由，應予駁回。
據上論結，應依刑事訴訟法第368條，判決如主文。
本案經檢察官羅清溪到庭執行職務。
中　　華　　民　　國　　96　　年　　9 　　月　　11　　日
                  刑事第三庭    審判長法　官  陳義仲
                                      法　官  蘇清水
                                      法　官  宋明蒼
以上正本證明與原本無異。
檢察官如不服本判決應於收受本判決後十日內向本院提出上訴書
，其未敘述上訴理由者並得於提起上訴後十日內向本院補提理由
書。
                                      書記官  蔡蘭櫻
中　　華　　民　　國　　96　　年　　9 　　月　　11　　日
